【裁判字號】    99,聲判,43
【裁判日期】    990630
【裁判案由】    聲請交付審判
【裁判全文】
臺灣士林地方法院刑事裁定              99年度聲判字第43號
聲  請  人
即  告訴人  甲○○
代  理  人  吳旭洲律師
            林譽恆律師
            劉凡聖律師
被      告  乙○○
上列聲請人即告訴人因被告妨害自由等案件，不服臺灣高等法院
檢察署於民國99年5 月20日99年度上聲議字第3774號駁回再議之
處分（原不起訴處分案號：臺灣士林地方法院檢察署99年度偵字
第3305號），聲請交付審判，本院裁定如下：
    主  文
聲請駁回。
    理  由
一、按告訴人不服上級法院檢察署檢察長或檢察總長認再議為無
    理由而駁回之處分者，得於接受處分書後10日內委任律師提
    出理由狀，向該管第一審法院聲請交付審判；法院認交付審
    判之聲請不合法或無理由者，應駁回之，刑事訴訟法第258
    條之1 第1 項、第258 條之3 第2 項前段分別定有明文。聲
    請人即告訴人甲○○告訴被告乙○○妨害自由等案件，經臺
    灣士林地方法院檢察署檢察官於民國99年3 月1 日以99年度
    偵字第3305號不起訴處分（下稱原不起訴處分）後，聲請人
    不服聲請再議，經臺灣高等法院檢察署（下稱高檢署）檢察
    長於99年5 月20日以99年度上聲議字第3774號處分書認再議
    之聲請為無理由而駁回，聲請人於99年5 月27日收受該處分
    書，有高檢署99年度上聲議字第3774號卷附原不起訴處分書
    、高檢署處分書、送達證書各1 份可稽，本件聲請交付審判
    之10日期間，本應自送達翌日即99年5 月28日起算至99年6
    月6 日（星期日）屆滿，惟按期間之計算，依民法之規定，
    刑事訴訟法第65條定有明文，又期間之末日為星期日、紀念
    日或其他休息日時，以其休息日之次日代之，民法第122 條
    亦有明定，上開聲請交付審判期間之末日為星期日，是聲請
    人至遲應於99年6 月7 日提出聲請。本件聲請人於99年6 月
    7 日委任律師向本院聲請交付審判，有卷附刑事聲請交付審
    判狀所蓋之本院收文章日期為「99年6 月7 日下午」可憑，
    故本件聲請交付審判之程序尚無不合，合先敘明。
二、告訴及聲請交付審判意旨略以：聲請人於89年間購買西湖園
    大廈房屋及地下室編號1 號停車位，被告乙○○於98年10月
    間，擔任西湖園大廈社區第26屆管理委員會（下稱管委會）
    主任委員，明知該大廈地下室編號1 號停車位右側之空間（
    下稱系爭空間），為聲請人平日停放車輛使用，竟與副主任
    委員陳建誠（另經檢察官不起訴處分）於98年11月19日下午
    5 時30分許，在該空間擺放「請勿停車」之告示立牌，並以
    鎖及鐵鍊固定該告示立牌，致聲請人無法使用系爭空間停車
    ，因認被告涉有刑法第320 條第2 項之竊佔罪嫌、同法第30
    4 條第1 項之強制罪嫌云云。惟檢察官竟為不起訴處分，經
    聲請再議亦遭駁回，原不起訴處分書、駁回再議處分書殊有
    下列可議之處，爰依法聲請交付審判：
  (一)系爭空間非位於迴轉車道，業經臺北市建管處函復在案，被
    告辯稱系爭空間位於迴轉車道，為考量車輛進出安全始限制
    聲請人停車，顯非實在；被告以與實際狀況不符之公文主張
    聲請人無權使用系爭空間，動機並非良善；聲請人未參加西
    湖園大廈社區管委會會議，管委會之決議顯係被告侵害聲請
    人權利之工具，不應以管委會之決議否認被告之不法意圖；
    聲請人現仍停車於系爭空間，不足否認被告竊佔系爭土地之
    故意；被告於偵查中辯稱隔鄰大樓遭主管機關罰鍰，因此禁
    止聲請人停車云云，惟隔鄰大樓係因所興建管理室佔用車道
    ，而遭主管機關課予罰鍰，與本件狀況完全不同，原不起訴
    處分書肯認隔鄰大樓與本件情形相同而採信被告抗辯，偵查
    顯未完備。被告實係利用管委會之名義遂行其不法竊佔系爭
    土地之目的。
  (二)被告於98年8 月底寄發存證信函要求聲請人不得再於系爭空
    間停車，並稱若發生交通事故，須負全責等語，係以將來之
    惡害通知聲請人，以脅迫手段妨害聲請人之意思自由；被告
    在系爭空間放置告示牌、花盆，係以強暴手段妨害聲請人使
    用系爭空間，聲請人因此無法順利停車，迄今不敢移動停放
    於系爭空間之車輛；聲請人於89年間有償取得西湖園大廈地
    下室所有權之持分及編號1 號車位，使用系爭空間長達10年
    有餘而未有爭議，且西湖園大廈發給聲請人2 張停車卡、徵
    收2 輛車子之清潔費，益證西湖園大廈自始即同意聲請人編
    號1 號停車位及系爭空間並停放2 部車，聲請人確有使用系
    爭空間之正當權利，卻遭被告以上開強制力妨害，足認被告
    行為不法。
  (三)綜上，原不起訴處分、駁回再議處分顯有疏誤，爰依法聲請
    交付審判云云。
三、按刑事訴訟法第258 條之1 規定，告訴人得向法院聲請交付
    審判，揆其立法意旨，係法律對於「檢察官不起訴裁量權」
    制衡之一種外部監督機制，法院之職責僅在就檢察官所為不
    起訴之處分是否正確加以審查，藉以防止檢察機關濫權。是
    刑事訴訟法第258 條之3 第4 項規定：「法院為交付審判之
    裁定時，視為案件已提起公訴。」，則交付審判之裁定自以
    訴訟條件俱已具備，別無應為不起訴處分之情形存在為前提
    。依此立法精神，同法第258 條之3 第3 項規定法院審查聲
    請交付審判案件時「得為必要之調查」，其調查證據之範圍
    ，自應以偵查中曾顯現之證據為限；而同法第260 條對於不
    起訴處分已確定或緩起訴處分期滿未經撤銷者得再行起訴之
    規定，其立法理由說明該條所謂不起訴處分已確定者，包括
    「聲請法院交付審判復經駁回者」之情形在內，是前述「得
    為必要之調查」，其調查證據範圍，更應以偵查中曾顯現之
    證據為限，不得就告訴人新提出之證據再為調查，亦不得蒐
    集偵查卷以外之證據，否則，將與刑事訴訟法第260 條之再
    行起訴規定，混淆不清，亦將使法院兼任檢察官而有回復「
    糾問制度」之虞；且法院裁定交付審判，即如同檢察官提起
    公訴使案件進入審判程序，是法院裁定交付審判之前提，必
    須偵查卷內所存證據已符合刑事訴訟法第251 條第1 項規定
    「足認被告有犯罪嫌疑」檢察官應提起公訴之情形，亦即該
    案件已經跨越起訴門檻，否則，縱或法院對於檢察官所認定
    之基礎事實有不同判斷，但如該案件仍須另行蒐證偵查始能
    判斷應否交付審判者，因交付審判審查制度並無如同再議救
    濟制度得為發回原檢察官續行偵查之設計，法院仍應依同法
    第258 條之3 第2 項前段規定，以聲請無理由裁定駁回。
四、次按犯罪事實應依證據認定之，無證據不得認定犯罪事實，
    刑事訴訟法第154 條第2 項定有明文；事實之認定，應憑證
    據，如未能發現相當之證據，或證據不足以證明，自不能以
    推測或擬制之方法，以為裁判之基礎；且認定犯罪事實所憑
    之證據，無論直接或間接證據，其為訴訟上之證明，須達於
    通常一般之人均不致有懷疑，而得確信其為真實之程度者，
    始得據為有罪之認定，倘其證明尚未達到此一程度，而有合
    理之懷疑存在時，尚難為有罪之認定基礎（最高法院30年度
    上字第816 號判例、40年度臺上字第86號、76年度臺上字第
    4986號判例參照）。告訴人提起告訴，係以使被告受刑事處
    罰為目的，是其陳述是否與事實相符，仍應調查其他證據以
    資審認；告訴人之陳述如無瑕疵，且就其他方面調查又與事
    實相符，固足採為科刑之基礎，倘其陳述尚有瑕疵，則在未
    究明前，遽採為論罪科刑之根據，即難認為適法（最高法院
    52年度臺上字第1300號判例、61年度臺上字第3099號判例參
    照）。另按刑法第320 條第2 項竊佔罪之成立，以意圖不法
    利益，私擅佔據他人之不動產，歸於自己或第三人支配之下
    為要件；又刑法第304 條強制罪之成立，須行為人以強暴、
    脅迫使人行無義務之事或妨害人行使權利，始足當之。所稱
    「強暴」，乃指一切有形力即物理力之行使而言，不問其係
    對人或對物為之均包括在內；所謂「脅迫」，則指以侵害生
    命身體、自由、名譽、財產之不法為目的之意思，通知對方
    足使其生恐怖不安之心之一切行為而言。經查：
  (一)(1)系爭空間位於西湖園大廈地下層編號1 號停車位之右側，
    該地下層法定用途為「防空避難室兼停車場」，有西湖園大
    廈使用執照存根（72使字第0433號）1 紙在卷可稽（99年度
    偵字第1416號卷，下稱偵1416號卷，第61頁），聲請人於89
    年3 月29日承買西湖園大廈房屋1 戶（建號2280號，門牌號
    碼臺北市○○區○○路2 段103 巷119 弄38號5 樓，權利範
    圍全部）及地下層編號1 號停車位1 位（建號2370號，門牌
    號碼臺北市○○區○○路2 段103 巷119 弄101 號地下室，
    權利範圍155 分之1） ，上開建物之共同使用部分建號3405
    號，聲請人之權利範圍為1 萬分之1061，有聲請人提出之買
    賣契約書、土地、建物（車位）所有權狀附卷可參（偵1416
    號卷第66至76頁），依車位之建物所有權狀顯示，西湖園大
    廈地下層共有2 個建號，主建物（車位）部分為2370號，共
    同使用部分（非屬車位）則為3405號，聲請人就該地下層主
    建物、共同使用部分各取得權利範圍為155 分之1 、1 萬分
    之1061，可徵西湖園大廈地下層（含主建物車位及共同使用
    部分）係由地下層所有權人分別共有，聲請人為分別共有人
    之一，系爭地下層並非全部均為聲請人所有；又依西湖園大
    廈興建時之使用執照、地下層建築圖說（偵1416號卷第12頁
    、本件聲請交付審判狀所附聲證2） 顯示，該地下層大部分
    空間規畫為停車位，其餘非屬車位之空間係防空避難室，停
    車位空間經分別共有人加以編號並約定分管，聲請人購買編
    號1 號停車位，因而取得該部分面積之使用權，惟就非屬停
    車位空間之面積（即防空避難室）仍屬分別共有狀態，且未
    經約定分管，聲請人並未對地下層非屬編號1 號停車位之其
    他特定面積取得使用權。(2)系爭空間位於聲請人承購編號1
    號停車位右側，並非停車位，且未經編號，有聲請人提出之
    現場照片可徵（偵1416號卷第77頁，照片所示車號W37182號
    汽車停在編號1 號停車位，車號DF3223號汽車則停在1 號停
    車位旁之空間），可證系爭空間非屬停車空間而係防空避難
    空間，為全體區分共有人共有且未經約定分管，聲請人稱系
    爭空間為其所有且有權使用云云，尚屬無據。聲請人雖稱伊
    承買編號1 號停車位時，係連同相鄰之系爭空間一起購買（
    所謂大車位），本來就可停2 部車，其因此有2 張停車磁卡
    ，及繳納較高額之停車清潔費云云，惟聲請人承買西湖園大
    廈房屋、地下室停車位取得之權利範圍業如前述，就車位部
    分（建號2370號）聲請人之權利範圍為155 分之1 ，西湖園
    大廈地下室共有155 個停車位，經證人即管委會副主任委員
    陳建誠供述在卷（偵1416號卷第46頁），適足證明聲請人僅
    購買編號1 號之停車位1 位；抑且，買賣契約書第一條「買
    賣標的物標示及內容」就「車位」部分載明「地下第1 層編
    號1 號平面式、有獨立權狀」，未記載除編號1 號車位外，
    聲請人有權使用1 號車位旁之系爭土地，且買賣價格係以總
    價計算，並未另就車位部分單獨約定買賣價金，有該買賣契
    約書可憑（偵1416號卷第68、69頁），是聲請人稱其編號1
    號車位連同系爭土地為大車位，買賣價格較高，伊購買編號
    1 號車位同時取得在系爭土地停放車輛之權利云云，亦無足
    取。至聲請人稱其擁有停車磁卡2 張、繳納高額停車清潔費
    云云，尚無從據以採認系爭空間為聲請人所有。(3)共同被告
    即西湖園大廈管委會副主任委員陳建誠供稱：聲請人所指的
    停車位，並非停車位，而是大樓地下室的公共空間，最初設
    計圖並未規劃該處為停車位，因此管委會於98年10月開會決
    議在該處設立「請勿停車」告示牌，迄99年1 月28日聲請人
    仍占用系爭空間停車，並無其他人使用系爭空間等語（偵14
    16號卷第9 、46頁），並有西湖園大廈管委會98年4 月份、
    7 月份、8 月份、9 月份、10月份、11月份委員會會議記錄
    、98年11月23日委員臨時會議紀錄、98年11月24日公告、98
    年7 月21日至99年1 月27日系爭空間遭聲請人停放車號DF32
    23號汽車、機車照片9 張在卷可稽（偵1416號卷第23至35頁
    、第38至42頁），足證系爭空間並未遭管委會本身使用或交
    予他人使用，反而仍係聲請人占用中，是系爭空間客觀上並
    無遭被告乙○○竊佔之狀態；又聲請人對於系爭空間並無使
    用權，被告乙○○基於管委會主任委員職責，依管委會所為
    決議，在系爭空間放置「禁止停車」告示牌，告示無權使用
    之聲請人不得在該處停車，主觀上難認有何不法所有意圖，
    與竊佔罪之要件顯不相符，是聲請人指稱被告乙○○涉嫌竊
    佔云云，委無可採。
  (二)次查，(1)聲請人指述被告乙○○以強暴、脅迫方式禁止其停
    車云云，無非係以其98年8 月間收受被告乙○○寄發存證信
    函要求聲請人不得於系爭空間停車，若發生交通事故，聲請
    人須負全責、於98年11月19日於系爭空間放置固定式之告示
    牌、於99年2 月14日放置大型花盆等為據。惟被告乙○○於
    98年8 月27日寄發之內湖文德郵局435 號存證信函（偵1416
    號卷第22-1頁），係依管委會98年4 月份、8 月份委員會決
    議而為，管委會設置「禁止停車」告示牌，係依管委會98年
    11月23日委員臨時會議紀錄而為，有上開委員會議記錄可參
    ，被告乙○○執行上開委員會決議，難認其主觀上有何以強
    制方法妨害聲請人行使權利之不法故意。(2)聲請人所稱寄發
    存證信函、設置告示牌、放置花盆之行為，客觀上難認對聲
    請人有施加物理力及侵害聲請人生命、身體、自由、名譽、
    財產等之不法惡害通知致聲請人產生恐懼不安可言，此徵諸
    聲請人甚尚自行拆除「禁止停車」告示牌（偵1416號卷第92
    頁於99年1 月27日拍攝之系爭空間照片，告示牌已消失，車
    號DF3223號汽車停放該處），復有管委會於98年11月24日公
    告「經委員會兩次寄出存證信函及兩度設置禁止停車告示牌
    ，均被王女士（即聲請人）拆除並毀損」可稽（偵1416號卷
    第35頁），益證聲請人非但未因此心生恐怖不安，尚且強行
    將告示牌拆除。(3)聲請人迄99年1 月27日仍使用系爭空間停
    車，業如前述，且聲請人對系爭空間並無使用權利，其稱對
    系爭土地之權利遭被告乙○○妨害云云，要屬無稽。聲請人
    雖執詞辯稱：管委會依臺北市政府工務局建管處函示以系爭
    空間位在車道之迴轉半徑內禁止其停車，惟經其向臺北市建
    築管理處函詢，臺北市建築管理處於99年3 月26日函覆系爭
    空間並未位於車道，非為車道或迴轉車道云云（本件聲請交
    付審判狀附聲證12），惟縱系爭空間非位於車輛迴轉所需半
    徑之緩衝面積內，然系爭空間為全體分別共有人共有，非經
    約定分管，難認聲請人對於系爭空間有何合法使用權利，聲
    請人僅以系爭空間非屬車道或迴轉車道，辯稱其有權使用云
    云，仍無可採。至聲請人於聲請交付審判意旨主張管委會本
    向其收受車位清潔費1 千元，於99年3 月間改收800 元云云
    ，與本件被告是否涉有竊佔、強制罪嫌並無關聯，無從遽採
    為對被告不利之認定。
五、綜上所述，本件依卷存證據均未足認定被告有聲請人所指竊
    佔、強制等犯行，原不起訴處分書及高檢署駁回再議處分書
    就聲請人上開指述予以斟酌，並就卷內證據詳為調查後，認
    無積極證據足認被告涉有上開罪嫌，犯罪嫌疑尚屬不足，而
    分別為不起訴處分、駁回再議聲請處分，核其證據取捨、事
    實認定之理由，均無違背經驗法則、論理法則及證據法則之
    情事，本院因認本件並無任何得據以交付審判之事由存在，
    聲請人聲請交付審判顯無理由，應予駁回。
據上論斷，應依刑事訴訟法第258 條之3 第2 項前段，裁定如主
文。
中    華    民    國    99    年    6    月    30     日
                  刑事第六庭審判長法  官  杜惠錦
                                  法  官  梁哲瑋
                                  法  官  陳美彤
以上正本證明與原本無異。
本件不得抗告。
                                  書記官  吳旻玲
中    華    民    國    99    年    6     月   30     日

司法院資訊處製作；財團法人民間司法改革基金會備份。
